臺北高等行政法院判決
　　　　　　　　　　　　　　　　　　 93年度訴字第02987號
　　　　　　　　　　　　　　　.
原　　　告　甲○○
被　　　告　教育部
代　表　人　乙○○（部長）
訴訟代理人　丙○○
上列當事人間因年資事件，原告不服行政院中華民國93年8月3日
院臺訴字第0930087442號訴願決定，提起行政訴訟。本院判決如
下︰
　　主  文
訴願決定及原處分均撤銷。
被告應採計原告六十四年八月至六十六年五月（共計一年十個月
）在國立臺灣大學任教之退休年資。
訴訟費用由被告負擔。
　　事  實
一、事實概要︰
    原告係國立臺灣大學（下稱臺大）教師，因屆齡退休，經該
    校報由被告92年4月29日台人(三)字第0920057084號函核定給
    予月退休金，退休生效日92年8月1日，並備註原告不合採計
    退休年資如下：(一)62年8月至64年7月任客座副教授年資。(二)
    66年6月取得副教授證書前之64年8月至66年5月年資。(三)72
    年8月15日至73年1月12日留職停薪出國進修年資。臺大以92
    年7月7日校人字第0920016199號函就前述(一)及(二)不予採計年
    資部分申請復審。被告以92年8月1日台人(三)字第0920103368
    號函同意採計原告62年8月至64年7月擔任客座副教授年資2
    年，惟依被告62年10月8日臺（62）參字第25552號令修正發
    布之大學及獨立學院教師資格審查規程施行細則第3條第2款
    規定，以學歷證書影印本繳驗，不予採認，原告於64年第一
    次送審副教授資格時，並未依規定繳驗學位證書正本，不符
    前開規定及該部92年7月3日台人(三)字第0920079306B號函，
    其64年8月至66年5月之年資仍不予採計。臺大復以92年10月
    3日校人字第0920025704號函申請再復審。被告以92年11月7
    日台人(三)字第0920149926號函復，以原告第一次送審副教授
    資格，係以學位證書影本及著作「都市區域之交通規劃」（
    出版處所：中國地理學會）送審，經該部64年11月18日台（
    64）審字第30945號簡覆表核復准予付審，並請補送中國地
    理學會64年3月出版原刊一份，臺大以65年1月8日台（65 ）
    校人字第0126號函補送前述刊物，該函應屬先行報備，被告
    未據以審查通過；原告於66年學成返國再以學位證書正本及
    著作「洪水新市鎮與北部區域之發展」（出版處所：臺灣大
    學地理學系研究報告），送審副教授資格，前後差異應可證
    明原告第二次送審副教授資格案係另送著作重新審查通過。
    依62年10月8日修正發布之大學及獨立學院教師資格審查規
    程施行細則第8條第2項第3款規定，因著作不合另送著作者
    ，以另送年月為年資起算年月，原告副教授年資應以副教授
    證書之起資年月66年6月起算，應無該部92年7月3日台人
    (三)字第0920079306B號函釋未依規定送審係非可歸責於當事
    人，得視為合格之適用，原告取得副教授證書前64年8月至
    66年5月止之年資於辦理退休時不予採計。原告不服，提起
    訴願，亦遭駁回，遂向本院提起本件行政訴訟。
二、兩造聲明：
　　(一)原告聲明：
      1.訴願決定及原處分均撤銷。
      2.請求判命被告應採計原告64年8月至66年5月（共計1年
        10個月）在臺大任教之退休年資。
      3.訴訟費用由被告負擔。
　　(二)被告聲明：
      1.駁回原告之訴。
      2.訴訟費用由原告負擔。
三、兩造爭點：
    被告以原告副教授年資應以副教授證書之起資年月66年6月
    起算，故不予採計其64年8月至66年5月止之退休年資，是否
    有據？
四、兩造陳述：
　　(一)原告主張：
      1.原告自62年8月至64年7月在臺大任客座副教授，年資已
        據教育部92年8月1日台人(三)字第0920103368號函採計。
        64年8月臺大改（續）聘原告為編制內專任副教授後，
        向教育部報備送審，附有原告哈佛大學碩士證書影本及
        著作等件，66年檢具同校同一學位（哈佛碩士）證書正
        本補正送審之請求，並額外檢附著作佐證學術能力。該
        著作（洪水新市鎮與北部區域之發展）以土地利用為主
        ，與報備時所附之著作（都市區域交通之規劃）以交通
        為主前後連貫。區域計畫之研究，以土地利用及交通為
        基礎，二者緊密相關，相輔相成，故兩份著作內容前後
        無差異，而當時原告已在臺大專任副教授2年，有大學
        聘書為憑。
      2.本件決定決定書亦指臺大函送該影本及後續刊物屬先行
        報備，被告亦稱大學教師資格經審定後，年資得自初聘
        時起計，蓋其92年7月3日台人(三)字第0920079306B號函
        略以，但74年5月2日以前，初聘時已具備當時所任職務
        之資格條件，其未依規定送審係非可歸責當事人，且經
        學校出具相關證明，退休時並檢具現職教師證書者，得
        視為合格。則豈有報備者年資不計，未報備者反得採計
        年資之理等語。
      3.提出訴願決定書、被告92年7月3日台人(三)字第
        0920079306B號函、臺大92年10月3日校人字第
        0920025704號函等件影本為證。
　　(二)被告主張：
      1.依被告62年6月22日臺（62）參字第15775號令修正公布
        之大學及獨立學院教師資格審查規程第4條及第5條、同
        年10月8日臺（62）參字第25552號令修正公布之同規程
        施行細則第3條第2款、第8條之規定，教師具有碩士學
        位或同等學歷證書，擬以在研究機構繼續研究、或從事
        與所習學科有關之專門職業或職務4年以上，著有成績
        之要件申請副教授資格審查者，仍應俟其專門著作審查
        通過後，始取得副教授資格，惟如係以學歷證書影印本
        申請審查教師資格者，則不予採認。
      2.公立學校教師於85年2月1日前曾任公、私立學校教師年
        資採計退休年資之規定，業經本部92年7月3日台人(三)字
        第0920079306B號函重行規定略以，曾任專科以上學校
        教師年資採計為退休年資應為編制內、專任、合格、有
        給之年資，所稱「合格」，係指初聘時已具備所任職務
        之合格教師證書者，並以證書所載明之起資年月為起算
        基準，但74年5月2日以前，初聘時已具備當時所任職務
        之資格條件，其未依規定送審係非可歸責於當事人，且
        經學校出具相關證明，退休時檢具現職教師證書，得視
        為合格。茲以原告於64年8月受聘任為臺大副教授時，
        係以碩士學位證書影本及著作「都市區域之交通規劃」
        送審，因未符前開教師資格審查規定，致未通過副教授
        資格審查，故尚難謂其當時已具備副教授資格；其係於
        66年再以碩士學位證書正本及著作「洪水新市鎮與北部
        區域之發展」送審副教授資格時，始獲被告審查通過並
        自同年6月起資，故其於64年8月至66年5月取得副教授
        資格前之年資，核與上開被告92年7月3日函規定所稱「
        合格」之要件不符，爰未予採計為退休年資。
      3.原告62年8月至64年7月係擔任臺大客座副教授，經該校
        查證係依「行政國家科學委員會延攬國外人才回國服務
        處理要點」應聘任教，依被告92年6月19日台人(三)字第
        0920081354A號令規定，曾任依該處理要點延聘之客座
        教授、副教授，得於補實後採認併計是段年資為學校教
        職員退休年資，爰予復審採計，其與原告64年8月係由
        臺大改聘為編制內專任副教授，兩者所適用之退休年資
        採計規定並不相同，自不宜相提並論，故原告所稱「報
        備者年資不採計，未報備者反得採計年資」實屬誤解云
        云。
　　理  由
一、按講師須具備左列資格之一：一、在國內外大學或研究所研
    究，得有碩士學位或同等學歷證書，而成績優良者；副教授
    須具備左列資格之一：一、在國內外大學或研究院所研究，
    得有博士學位或同等學歷證書，而成績優良並有專門之著作
    者。二、任講師三年以上，著有成績，並有專門著作者。三
    、具有前條第一款資格，在研究機構繼續研究或從事與所習
    學科有關之專門職業或職務4年以上，著有成績，並有專門
    著作者，大學及獨立學院教師資格審查規程第4條第1款及第
    5條各定有明文。又學校呈請審查教師資格，須呈繳下列各
    件：二、學歷證書：以畢業證書或學位證書為準，影印本、
    保結、私人證明及非經查案屬實之證明文件，均不予採認；
    教授、副教授、講師、助教由教育部於審查合格後，分別發
    給證書。前項證書內所定年資起算年月規定如左：一、送審
    教師之學經歷，合於本規程第3、4、5、6、12條之規定，並
    在規定期間內送審者，以學校聘任年月為年資起算年月。但
    未在規定期間內送審者，以學校送審年月為年資起算年月。
    二、送審教師之學經歷核計年資，與所聘等別不符者，以本
    部所核定年月為年資起算年月。三、因著作不合另送著作者
    ，以另送年月為年資起算年月，同規程施行細則第3條第2款
    及第8條亦定有明文。再者，被告92年7月3日台人(三)字第
    0920079306B號函略以，曾任公、私立專科以上學校年資：
    退休年資之採計應為編制內、專任、合格、有給之年資，所
    稱「合格」，係指初聘時已具備所任職務之合格教師證書者
    ，並以證書所載明之起資年月為起算基準。但74年5月2日以
    前，初聘時已具備當時所任職務之資格條件，其未依規定送
    審係非可歸責於當事人，且經學校出具相關證明，退休時並
    檢具現職教師證書者，得視為合格。
二、本件原告係臺大教師，因屆齡退休，經該校報由被告92年4
    月29日台人(三)字第0920057084號函核定給予月退休金，退休
    生效日92年8月1日，並備註原告不合採計退休年資如下：(一)
    62年8月至64年7月任客座副教授年資。(二)66年6月取得副教
    授證書前之64年8月至66年5月年資。(三)72年8月15日至73年1
    月12日留職停薪出國進修年資。臺大以92年7月7日校人字第
    0920016199號函就前述(一)及(二)不予採計年資部分申請復審。
    被告以92年8月1日台人(三)字第0920103368號函同意採計原告
    62年8月至64年7月擔任客座副教授年資2年，惟依被告62年
    10月8日臺（62）參字第25552號令修正發布之大學及獨立學
    院教師資格審查規程施行細則第3條第2款規定，以學歷證書
    影印本繳驗，不予採認，原告於64年第一次送審副教授資格
    時，並未依規定繳驗學位證書正本，不符前開規定及該部92
    年7月3日台人(三)字第0920079306B號函，其64年8月至66 年5
    月之年資仍不予採計。臺大復以92年10月3日校人字第
    0920025704號函申請再復審。被告以92年11月7日台人(三)字
    第0920149926號函復，以原告第一次送審副教授資格，係以
    學位證書影本及著作「都市區域之交通規劃」（出版處所：
    中國地理學會）送審，經該部64年11月18日台（64）審字第
    30945號簡覆表核復准予付審，並請補送中國地理學會64年3
    月出版原刊一份，臺大以65年1月8日台（65）校人字第0126
    號函補送前述刊物，該函應屬先行報備，該部未據以審查通
    過；原告於66年學成返國再以學位證書正本及著作「洪水新
    市鎮與北部區域之發展」（出版處所：臺灣大學地理學系研
    究報告），送審副教授資格，前後差異應可證明原告第二次
    送審副教授資格案係另送著作重新審查通過。依62年10 月8
    日修正發布之大學及獨立學院教師資格審查規程施行細則第
    8條第2項第3款規定，因著作不合另送著作者，以另送年月
    為年資起算年月，原告副教授年資應以副教授證書之起資年
    月66年6月起算，應無該部92年7月3日台人(三)字第
    0920079306B號函釋未依規定送審係非可歸責於當事人，得
    視為合格之適用，原告取得副教授證書前64年8月至66年5月
    止之年資於辦理退休時不予採計。原告不服，提起訴願，亦
    遭駁回等情，有上開各函、原處分及訴願決定書等件影本附
    訴願機關卷可稽。
三、原告主張被告92年7月3日台人(三)字第0920079306B號函第3條
    第2款但書稱略以，但74年5月2日以前，初聘時已具備當時
    所任職務之資格條件，其未依規定送審係非可歸責當事人，
    且經學校出具相關證明，退休時並檢具現職教師證書者，得
    視為合格。則豈有報備者年資不計，未報備者反得採計年資
    之理等語，惟其主張為被告所否認。被告則稱，原告於64年
    8月至66年5月取得副教授資格前之年資，核與上開被告92年
    7月3日函規定所稱「合格」之要件不符云云，資為爭議。
四、經查，原告於64年間送審副教授資格，並未繳驗學位證書正
    本，為兩造所不爭，被告依當時大學及獨立學院教師資格審
    查規程施行細則第3條第2款規定，雖可依規定不予採認其學
    歷，惟依原告及臺大所稱，以及被告自承，被告對於原告上
    開送審案，並未予以駁回，反而以64年11月18日(64)審字
    第30945號簡覆表核復准予付審，並請補送中國地理學會64
    年3月出版原刊一份，台大遂以65年1月8日台(65)校人字
    第0126號函為及原告補呈著作出版原刊，惟被告並未審定原
    告是否符合副教授資格及應否發給證書，亦即被告沒有駁回
    其申請，亦無在准予其付審並補送資料後，答覆准駁與否（
    見本件94年10月20日言詞辯論筆錄第3頁），足見被告就原
    告64年送審副教授資格事件，既未通知其補足資料，亦未作
    成行政決定，使其得以尋求救濟，被告之審查作業，其有行
    政作為之疏誤；而原告因之未於該年取得副教授資格，客觀
    上即有不可歸責之事由。
五、又依被告92年7月3日（原告退休生效日前）以台人(三)字第
    0920079306B號函釋，74年5月2日以前，初聘時已具備當時
    所任職務之資格條件，其未依規定送審係非可歸責於當事人
    ，且經學校出具相關證明，退休時並檢具現職教師證書者，
    得視為合格。本件被告雖稱，原告64年第一次送審之情形與
    該函釋之「合格」要件不符云云，惟按「未依規定送審」者
    ，既可於非可歸責於當事人，且經學校出具相關證明，退休
    時並檢具現職教師證書等要件下，視為合格；則本件原告既
    已「依規定送審」，並具備不可歸責之事由，已如上述；而
    原告任教之臺大，亦出具書函謂，惟起資未溯及64年8月生
    效，其原因因年代久遠、權責歸屬不可考，實非可歸責於當
    事人等語，有該校94年10月14日校人字第0940032024號書函
    附卷可稽，且原告已出具其現職教師證書；相形之下，依「
    舉輕明重」之法理，應認原告64年8月至66年5月在臺大任教
    期間，具有副教授資格，而採計其退休年資，方符合被告前
    開函釋之規範意旨。是以，被告所稱原告於64年8月至66年5
    月之年資，與上開函規定所稱「合格」之要件不符，故就原
    告系爭年資於辦理退休時不予採計云云，其認事用法，核有
    違誤，尚不足採。
六、從而，被告以原告副教授年資應以副教授證書之起資年月66
    年6月起算為由，不予採計其64年8月至66年5月止之退休年
    資，難謂適法，訴願決定未予糾正，亦有未合。原告聲明請
    求撤銷訴願決定及原處分，並請求採計其64年8月至66年5月
    在臺大任教之退休年資，為有理由，應予准許。
據上論結，原告之訴為有理由，依行政訴訟法第98條第3項前段
，判決如主文。
中　　華　　民　　國　　94　　年　  11　　月　 10  　 日
                       第五庭審判長法  官　張瓊文
                                   法  官  帥嘉寶
                                   法  官  蕭忠仁
上為正本係照原本作成。
如不服本判決，應於送達後20日內，向本院提出上訴狀並表明上
訴理由，如於本判決宣示後送達前提起上訴者，應於判決送達後
20日內補提上訴理由書（須按他造人數附繕本）。
中　　華　　民　　國　　94　　年　  11　　月　 11  　 日
    　　  　　　　　　　    　     書記官  蕭純純
